【裁判字號】    95,上訴,1817
【裁判日期】    951102
【裁判案由】    違反商業會計法
【裁判全文】
臺灣高等法院高雄分院刑事判決        95年度上訴字第1817號
上  訴  人  臺灣高雄地方法院檢察署檢察官
被      告  甲○○
被      告  乙○○
上列上訴人因被告違反商業會計法案件，不服臺灣高雄地方法院
95年度訴字第1317號中華民國95年7 月31日第一審判決（起訴案
號：臺灣高雄地方法院檢察署94年度發查偵字第45號），提起上
訴，本院判決如下：
     主  文
原判決撤銷，發回臺灣高雄地方法院。
     理  由
一、原判決以：起訴書犯罪事實記載被告甲○○、乙○○2 人於
    90 年5月25日起至93年6 月30止，先後擔任德古曼公司之負
    責人，並自90年5 月間起至92年12月間止，明知德古曼公司
    並未向起訴書附表一所示之公司進貨之情形下，竟取得各該
    公司所開立之發票張數共計166 紙，金額共計新臺幣（下同
    ）4,624 萬1, 746元，充當德古曼公司之進項憑證，資以扣
    抵德古曼公司之銷項金額，逃漏營業稅共計231 萬2,08 7元
    。惟公訴人既已敘明被告二人係「先後」擔保德古曼公司負
    責人，惟卻未具體指明被告二人各自購入不實發票之時間、
    標的（發票）及金額究竟為何，則被告二人究成立共同正犯
    之關係，亦或先後單獨犯罪，起訴書均未具體指明。且被告
    二人中，究竟係何人於何時、何地、向何廠商取得如附表一
    所示發票，每張發票開立之日期、金額各為若干？此均涉及
    被告二人被追訴之範圍。且德古曼公司取得附表一所示之發
    票，究竟如何及逃漏何種稅額？究係逃漏「營業稅」或「營
    利事業所得稅」？德古曼公司有無使用該不實發票申報稅捐
    ？何時申報？逃漏多少稅額？而公訴人既指明德古曼公司有
    虛開發票幫助他人逃漏稅之犯行，則德古德公司是否確有「
    營業收入」，始須取得不實進項發票以逃漏該公司之所得稅
    ? 或該公司並無「營業收入」，而被告二人取得如附表一所
    示之不實發票，藉以平衡帳戶因虛開發票所產生之虛偽「營
    業收入」? 綜上事項均未見公訴人於起訴書具體指明。起訴
    書又載被告並於同期間以德古曼公司名義，虛開銷售金額
    3,251 萬2,012 元之發票129 紙與附表二所示之公司，幫助
    他人逃漏稅捐共計162 萬5,601 元，惟此部分亦如上所述，
    亦即被告二人究成立共同正犯之關係，亦或先後單獨犯罪，
    起訴書並未具體指明，且被告究於何時、何地、由何人開立
    如附表二所示發票，且於何時、何地將附表二所示之發票交
    給何人？每張發票開立之日期、金額各為若干？且德古曼公
    司開立如附表二所示之發票，究竟如何幫助附表二所示之公
    司逃漏何種稅額？附表二所示之公司是否因而據以申報而逃
    漏稅捐？逃漏之稅額為何？公訴人亦未具體指明。又就公訴
    人所指被告乙○○涉嫌「假出口，真退稅」之犯嫌部分，亦
    未見公訴人具體指明被告乙○○係於何時、何地由何人製作
    不實之出口報單？該出口報單之內容又係如何不實？仍未見
    公訴人具體指明。本件起訴程式既有未備，且有如上相關事
    項待予說明，於95年6 月9 日依刑事訴訟法第273 條第6 項
    之規定，以95年度訴字第1317號裁定請公訴人於本裁定送達
    後15日補正之。然就上開命補正事項其中「被告各自犯罪時
    間」及第２、３、４、６、７、８項等命補正事項，公訴人
    並未具體補正，法院實無從確定被告被訴偽造文書、違反商
    業會計法及逃漏稅捐之行為時間、次數及金額，自無從確定
    審理之範圍。檢察官於收受裁定後迄今已逾一月，均未補正
    上述事項，而其起訴既屬違背程序，復未依限補正，爰不經
    言詞辯論，逕為諭知不受理之判決。
二、按刑事訴訟法第264 條第2 項關於起訴書程式之規定，旨在
    界定起訴之對象，亦即審判之客體，苟起訴書所記載之犯罪
    事實與其他犯罪不致混淆，足以表明其起訴之範圍者，即使
    記載粗略未詳，事實審法院亦應依職權加以認定，不得以其
    內容簡略或記載不詳，而謂檢察官起訴書未記載犯罪事實（
    參照最高法院25年度上字第662 號判例及94年度台上字第66
    10號判決要旨）。
三、經查：
（一）本件公訴人之起訴書，已明載(1)被告甲○○等二人之犯罪
      時間為90年5 月25日起至93年6 月30日止；而犯罪方法為
      明知之無進貨之事實，而取得附表一所示之公司開立之統
      一發票，逃漏『營業稅』231 萬2087元；及虛開德古曼公
      司之發票，幫助附表二所示之公司逃漏稅捐162 萬5601元
      ；(2)另被告乙○○之犯罪時間為91年6 月25日；而犯罪方
      法為明知無外銷之事實，竟利用營業稅之進項、銷項可扣
      抵之機會，持出口報單虛報出口1003萬449 元，以致獲退
      『營業稅』46萬7762元。是本件公訴人之起訴書中已明載
      犯罪之行為人、時間及方法，即應已足以表明其起訴之範
      圍，不致於有與其他犯罪事實相混淆之虞。
（二）至於被告等如何取得有關發票，及各個發票開立之金額、
      日期等事項，起訴書雖未明載，但依刑事訴訟法第163 條
      規定，當事人亦得聲請調查證據，甚至法院為發見真實亦
      可依職權調查證據。是原審法院如認為各個發票之取得時
      間、金額有調查之必要，亦可於審理中由當事人以聲請調
      查證據之方式補充之。再者，我國刑事訴訟法現採卷證移
      送主義，並非起訴狀一本主義，是公訴人起訴時所檢送之
      有關卷證資料，法院亦應一併審酌之（如財政部高雄市國
      稅局刑事案件告發書之第138 之1 頁、第146 頁、第172
      頁均附有本件相關之發票影本）。又被告2 人是否有共犯
      關係，應係法院為有罪判決時，在其犯罪事實中認定之，
      並非起訴書所限定，故原審法院亦請公訴人就被告二人是
      否為共犯之表明，似無必要。
（三）綜上所述，原審法院審理後，如認為公訴人之舉證無法為
      被告有罪之認定時，逕可為被告有利之認定。惟原審法院
      卻以無從確定犯罪事實，謂公訴人起訴不合程序，逕為公
      訴不受理之判決，實非無再斟酌之餘地。檢察官上訴意旨
      執此指摘原審判決不當，非無理由，應由本院將原判決撤
      銷，發回原審法院另為適當之處理，且不經言詞辯論為之
      。
據上論斷，應依刑事訴訟法第369 條第1 項但書、第372 條，判
決如主文。
中    華    民    國    95    年    11    月    2     日
                  刑事第四庭    審判長法  官  蕭權閔
                                      法  官  林水城
                                      法  官  吳進寶
以上正本證明與原本無異。
如不服本判決應於收受本判決後10日內向本院提出上訴書狀，其
未敘述上訴理由者，並得於提起上訴後10日內向本院補提理由書
狀（均須按他造當事人之人數附繕本）「切勿逕送上級法院」。
中    華    民    國    95    年    11    月    2     日
                                      書記官  林佳蓉


司法院資訊處製作；財團法人民間司法改革基金會備份。
